最　高　行　政　法　院　判　決　　　　　　　　　九十一年度判字第一一七六號
　　再 審原 告　甲○○
　　再 審被 告　財政部臺灣省北區國稅局
　　代　表　人　林吉昌
右當事人間因綜合所得稅事件，再審原告對本院中華民國八十八年六月二十四日八十
八年度判字第二八三四號判決提起再審之訴。本院判決如左：
　　主  文
再審之訴駁回。
再審訴訟費用由再審原告負擔。
　　事  實
緣再審原告八十二年度綜合所得稅結算申報，再審被告以其漏報取自國防部中山科學
研究院（以下簡稱中科院）之薪資所得計新臺幣（下同）六七○、六八○元，乃核定
補徵稅額一一六、八九八元。再審原告不服，申經復查結果，未准變更，提起訴願、
再訴願均遭決定駁回，向本院提起行政訴訟，經本院八十八年度判字第二八三四號判
決（下稱原判決）駁回。再審原告以原判決有修正前行政訴訟法第二十八條第一款及
第十款（相當於現行行政訴訟法第二百七十三條第一項第一款、第十三款）、第十四
款之再審事由，提起再審之訴，茲摘敘兩造訴辯意旨如次：
甲、再審原告起訴意旨及補充理由略謂：
一、財政部稅制委員會於所編印各版所得稅法令彙編中向人民宣示「本部及各權責機
    關所對外發布舊函示，非經其重行核定，一律不再援引適用。」經查七十九年、
    八十三年、八十七年版之所得稅法令彙編中，皆未列入財政部六十八年台財稅第
    三八五○一號函及行政院秘書長台八十四財字三七○○七號函，則前開二函必須
    經各權責機關重新核定後，始重新生效，是以財政部及行政院如欲對本件品位加
    給或技術津貼起課稅賦，必須重新函示，方能起課，否則即違反「禁反言」之原
    則。
二、稅捐稽徵法第一條明白規定稅捐稽徵法未規定事項，適用其他有關之法律規定；
    同法第三十八條復規定不服稅捐稽徵機關復查決定，得依法提起訴願，則訴願法
    為有關聯之法律，已昭然明確。就（修正前）訴願法第二條所定的行政處分要件
    來論，財政部及再審被告再如何文過飾非或遁詞巧辯，亦不能改變已構成核可免
    稅處分之既存事實，蓋作為或不作為皆屬於單方行政行為，就此，立法先賢必已
    預見行政主管機關會有怠惰、反覆無常、諉過於民之不當行政行為發生，致損及
    人民應受憲法保障之財產權或依法節稅權等等權利或利益之事實，而立此法條以
    為導正之本意，是為法之所當然。況且關係本系爭案件適用「信賴保護原則」之
    證物，已由中科院員工依法向監察院聲請於八十八年十月二日獲得。桃園縣稅捐
    稽徵處大溪分處（以下簡稱大溪稅捐分處）於八十年四月八日駁回檢舉人之釋示
    ，謂：「．．．二、查國防部中山科學研究院稱其員工薪資分成本俸及研究加給
    兩部分，本俸依法課稅；至於研究加給係政府為獎勵科技人員科技研究工作之補
    助費，此研究補助費台端建議應改成單一薪俸核課綜合所得稅，以健全所得稅制
    ，此案俟所得稅法修正時，將一併建議上級單位參採。．．．」，揆諸上述釋示
    ，足證當時負責中科院國稅稽徵業務之大溪稅捐分處，再度明確認定中科院非軍
    職員工所領之研究補助費合於所得稅法第四條第八款前段免稅規定，為免稅之所
    得，駁回檢舉人的檢舉，而檢舉人亦認為係駁回其檢舉。嗣大溪稅捐分處並未就
    其檢舉，而對中科院本身或非軍職員工之納稅義務人，依稅捐稽徵法第三十條、
    第三十一條及所得稅法第七十九條、第八十條、第八十一條、第八十三條、第九
    十五條所賦予的法定職權為調查核定，開立核定稅額通知書、繳款書，命其補繳
    ，此可由監察院八十五年三月十五日所發布之糾正案第項甲事實第四段所記述
    ：「．．．八十一年九月又有納稅義務人檢舉略以：『政府財政負擔沈重，中科
    院給付非軍職人員所得有低報，造成課稅不公，請研究改進，以增裕稅收．．．
    』」之實情而得證。因之斯時財政部及核課主管機關以其法定職權，從五十五年
    至八十二年長達二十七年之久，對中科院非軍職員工所領「品位加給、技術津貼
    」部分未以核定稅額通知書為應稅之補徵作為，實是認定系爭所得，合於所得稅
    法第四條第八款前段規定，為免稅所得，殆無疑義，並已構成核定免稅之既存法
    秩序。
三、監察院八十五年院台財字第二七六七號覆王奐若等人函中記載：「大溪稅捐分處
    於八十年四月八日回復檢舉納稅義務人，亦認為研究加給係政府為獎勵科技人員
    科技研究工作之補助費。」該處對檢舉人之諭知，已構成確認核可免稅處分之積
    極行政行為，要無可疑。該處係再審被告成立前，負責國稅稽徵業務，對於檢舉
    人所檢舉事項，本負有調查之職權與義務。且中科院於八十一年十一月三（八一
    ）日訓誠字第一六八七三號致再審被告函中，亦陳明大溪稅捐分處於八十年一月
    二十六日以桃稅溪參字第八○八號函（依財政部賦稅署八十年一月四日台稅一發
    第八○一二三九五○號函移文單辦理）該院，略以：「為瞭解貴院研究加給支付
    文職人員情形，請貴院派員至本分處洽談。」該院派員向承辦人羅肇松說明未扣
    稅引用之法條，羅肇松表示瞭解，並願意摘錄該次會談要點向財政部賦稅署回報
    。大溪稅捐分處顯認同中科院所發之品位加給或技術津貼為政府獎勵科技人員科
    技研究之工作補助費，而於八十年四月八日正式以公函駁回檢舉人之檢舉，並於
    其後各年度依職權不製發核定稅額通知書與中科院非軍職員工補徵之單方行政行
    為，符合訴願法第二條構成行政處分之要件。
四、中科院非軍職人員所領之「品位加給或技術津貼」所得，並非所得稅法第七十九
    條第二項所定之「另行發現課稅之資料」，其理至明。蓋財政部賦稅署八十八年
    一月十八日台稅一發第八八一八九五八二一號書函載：「國防部中山科學研究院
    非軍職人員薪給中之『品位加給』及『技術津貼』徵免所得稅案，肇始於六十八
    年，由該院員工具名檢舉該院非軍職人員所領取『品位加給』及『技術津貼』未
    依法納稅。由行政院將檢舉函轉財政部，經財政部函請國防部查明給付之性質，
    惟國防部函覆基於業務機密之理由無從提供。」可知財政部至遲於六十八年已知
    悉發現中科院非軍職人員領有『品位加給』及『技術津貼』之事實，當時雖擬具
    處理辦法報請行政院函准備查在案，並於六十八年十一月三十日匆匆以六十八年
    台財稅第三八五○一號函徵免原則，以「如係、如屬」等關鍵詞授權中科院自行
    認定「品位加給、技術津貼」為合於所得稅法第四條第八款免納所得稅之研究補
    助費，且財政部發文給國防部後，復為配合兩位蔣故總統、歷任行政院長之國防
    武器自主研發政策，更進一步在財政部所出版各年度版所得稅法彙編、稅捐稽徵
    法令彙編中刻意隱去財政部六十八年台財稅第三八五○一號之積極作為，使全國
    人民、法學界、律師界、稅捐稽徵機關中、低階官員皆不知有此函示存在，監察
    院（）院台財字第二四五七號函調查意見即指明。且大溪稅捐分處於八十年四
    月八日回覆檢舉人，亦認為研究加給及技術津貼係政府為獎勵科技人員科技研究
    之工作補助費，而對人民公開表示。再審被告八十二年四月十五日北區國稅三字
    第八二○○七三○七號函，認「品位加給、技術津貼」可否適用所得稅法第四條
    第八款亦有疑義，故採不溯既往原則。由上可知稅捐機關中、低階公務員亦不知
    有六十八年台財稅第三八五○一號函存在，在六十九年至八十三年以前亦從未對
    「品位加給、技術津貼」開立核定稅額通知書或繳稅扣繳憑單，更使人民信賴中
    科院非軍職員工所領之「品位加給、技術津貼」為符合所得稅法第四條第八款前
    段免稅要件，為免稅所得。中科院對外招考員工時，更前仆後繼地投入，竭盡心
    智為獲得國防實質嚇阻戰略能力而努力研發。財政部於檢舉人依所得稅法第一百
    零三條告發中科院非軍職員工領有品位加給、技術津貼時，即已發現知悉課稅資
    料，當時財政部如堅持「品位加給、技術津貼」為所得稅法第八條第四款但書部
    份所稱核屬勞務所得，非免稅所得，即應依所得稅法第八十條、第八十一條、第
    八十三條之一之規定命各地稅捐稽徵機關於六十九年度所得稅結算申報時，發現
    中科院非軍職員工，仍未申報研究補助費之所得後，即應依所得稅法第九十五條
    等有關法條為調查核定之法定行為，並開立「核定稅額通知書」與中科院非軍職
    員工，為法定期間應為之作為，卻在長達十餘年中不處分中科院非軍職員工所領
    「品位加給、技術津貼」之不作為事實，一方面已駁回檢舉人之檢舉，影響檢舉
    人領取檢舉獎金之權利，另一方面復損害中科院非軍職員工依法節稅權（如依法
    多報撫養人數等等）、工作選擇權（選擇是否進入中科院服務）、生涯規劃處置
    財產權，已符合訴願法第二條第二項要件，視同核可中科院非軍職員工所領「品
    位加給、技術津貼」為免稅之研究補助費，殆無疑義。故不論係刻意隱去（六十
    八）台財稅第三八五○一號函之積極作為或如前述應作為而不作為之論述下，中
    科院非軍職員工所領之「品位加給、技術加給」，非屬另行發現課稅之資料，應
    有「信賴保護原則」之適用。大溪稅捐分處於八十年四月八日再度駁回檢舉人之
    檢舉，而財政部及再審被告於八十三年一月二十二日始以北區國稅大溪審第八三
    ○○一二七二號函明確表示變更已往已核可免稅之處分。信賴保護原則為戰後在
    西德發展成功之原則，最先適用於授益性質行政處分之撤銷，其後此項原則經該
    國憲法法院之不斷引用，逐漸成為憲法層次之法則，不僅拘束行政部門，對立法
    及司法部分亦有拘束力。學說學理及裁判實務均支持信賴保護原則之適用，如大
    法官吳庚之「行政法之理論與實用」及司法院副院長城仲模之「行政法裁判百選
    」。
五、工商時報於八十七年十月十二日刊出記者張國仁以「為國家奉獻心力，卻被指為
    漏稅之徒」之新聞分析，可證人民充分信賴中科院非軍職人員所領「品位加給、
    技術津貼」為免稅之研究補助。
六、監察院在（八五）院台財字第二四五七號函中，指出大溪稅捐分處於八十年四月
    八日回覆檢舉人，亦認為：「研究加給係政府為獎勵科技人員科技研究工作之補
    助費（對人民公開承認），而北區國稅局於八十二年四月十五日北區國稅三第八
    二○○七三○七號函認『品位加給及技術津貼』可否適用所得稅法第四條第八款
    ，亦有疑義．．．應採不溯既往原則，明定自．．．所以本案未納稅，非可歸責
    於納稅義務人．．．」；又監察院分別於八十七年十一月二十日（八七）院台財
    字第八七二二○○五八○號、及十二月二十二日（八七）院台財字第八七二二○
    ○六五八號函亦表明對中科院非軍職員工之處置顯非公平，而係中科院及稅捐機
    關之行政疏失所致；就大溪稅捐分處於八十年四月八日函覆檢舉人之函，中科院
    非軍職人員主觀上並無違章漏稅之故意，應享有「信賴保護原則」之適用，因其
    為主管機關對人民之函示，非政府機關內部建議函。
七、綜上所述，如參照鈞院就「信賴保護原則」所為意旨，則既存之法秩序與政府機
    關之決定，已因有權解釋機關所為之行政處分而確立，致再審原告相信此一既存
    之法秩序，信賴此一政府機關之決定，而安排其生活或處置其財產，則核課機關
    事後認知有所不同，而改為核課之應納所得，也不能因嗣後法規、命令之制定或
    修正，使再審原告遭受不能預見之損害，以保護人民即再審原告之既得權益。而
    在此原則之適用下可知，縱然法令有所謂追溯規定，但因已明確禁止新制定或修
    正法規、命令有溯及既往之效力，舉重所以明輕，大溪稅捐分處八十三年一月二
    十二日北區國稅大溪審第八三○○一二七二號函件之通知、八十四年八月十四日
    台財稅第八四一六四一四一八號函釋暨行政院秘書長台八十四財字第三七○○七
    號函釋，核定系爭所得（品位加給或技術津貼）為應納稅之重新認定，應於新處
    分作成之後方能發生效力，不能驟然推翻前面既有法秩序，方足以維持人民對法
    秩序之信賴。而再審原告所爭執者，乃七十九年度所得稅，應有此信賴保護之適
    用，原判決有行政訴訟法第二十八條第一項第一款（按即修正後之第二百七十三
    條第一項第一款）適用法規顯有錯誤情形，爰提起再審之訴，請依職權召開言詞
    辯論及命中科院參加訴訟，並判決廢棄原判決，撤銷原核定、復查決定、訴願及
    再訴願決定等語。
乙、再審被告答辯意旨略謂：
一、中科院之預算雖分別依計畫編列人事費支應其員工之各項給與，但實際上領受「
    科技品位加給」或「技術津貼」之非軍職人員，無論配屬之單位或參與不同計畫
    ，悉依該院所訂「科技人員品位加給支給標準表」、「技術員薪給標準表」之等
    級，每月按級定額領取「科技品位加給」或「技術津貼」。該院與其聘僱人員之
    約定事項亦載明所指薪給，除實物代金及眷補費外，包括全部給與，是以該院非
    軍職人員所領受之「科技品位加給」或「技術津貼」，核屬其因提供勞務所取得
    之報酬，另再審被告於八十二年間曾派員前往該院現場瞭解結果，該院支付非軍
    職人員之「科技品位加給」及「技術津貼」係採按月給付方式，是依前揭法條及
    函釋規定，原核定以系爭薪資所得（研究補助費或品位加給）六七○、六八○元
    ，併課當年度綜合所得額，核定應補稅額一一六、八九八元，要無不合。
二、本件原核定發單補徵稅款，並未逾前揭稅捐稽徵法第二十一條所定核課期間，所
    稱基於信賴利益不宜追溯補徵等節，殊無足採。
三、再審原告主張各節，前經鈞院詳為審酌論駁在案，並無適用法規錯誤之情形，再
    審原告仍執前詞反覆訴求，殊難謂為有理由，又其以原判決「適用法規錯誤」之
    理由，提起再審之訴，亦僅為再審原告對法律見解之歧異，要難符合修正前行政
    訴訟法第二十八條第一款規定之要件，是所訴核不足採。
四、綜上所述，本件再審之訴為無理由，請求駁回之訴等語。
　　理  由
一、本件再審被告代表人業已更換，再審被告陳明由新代表人林吉昌承受訴訟，於法
    無違，應予准許，合先明。
二、按「有左列各款情形之一者，得以再審之訴對於確定終局判決聲明不服。但當事
    人已依上訴主張其事由或知其事由而不為主張者，不在此限︰一、適用法規顯有
    錯誤者。．．．十三、當事人發見未經斟酌之證物或得使用該證物者。但以如經
    斟酌可受較有利益之裁判者為限。」行政訴訟法第二百七十三條第一項第一款、
    第十三款（相當於修正前同法第二十八條第一款、第十款）分別定有明文。而所
    謂「適用法規顯有錯誤者」，係指原判決所適用之法規與該案應適用之現行法規
    相違背，或與解釋判例有所牴觸者而言。至於法律上見解歧異，再審原告對之縱
    有爭執，要難謂為適用法規錯誤，而據為再審之理由。另所謂「當事人發見未經
    斟酌之重要證物者」，係指該證物在前訴訟程序時業已存在，而為當事人所不知
    或不能使用，今始知悉或得予利用者而言，且以如經斟酌可受較有利益之裁判者
    為限，始得據以提起再審之訴。
三、本件再審原告八十二年度綜合所得稅結算申報，再審被告以其漏報取自中科院之
    薪資所得六七○、六八○元，乃核定補徵稅款一一六、八九八元。再審原告不服
    ，循序提起行政訴訟。原判決以：中科院之預算雖分別依計畫編列人事費支應其
    員工之各項給與，但實際上領受「品位加給」或「技術津貼」之非軍職人員，無
    論配屬之單位或參與不同計畫，均依該院所訂「科技人員品位加給支給標準表」
    、「技術員薪給標準表」之等級，每月按級定額領取科技品位加給或技術津貼。
    且該院與其聘僱人員之約定事項亦載明所指薪給，除實物代金及眷補費外，包括
    全部給與，其非軍職人員所領受之科技品位加給或技術津貼，核屬因提供勞務所
    取得之報酬，應無行為時所得稅法第四條第八款免納所得稅規定之適用。況再審
    被告於八十二年間派員前往該中科院瞭解結果，其支付非軍職人員之科技品位加
    給及技術津貼確係按月給付方式，復經中科院八十一年十一月三日（八一）訓誠
    字第一六八七三號函致再審被告，說明該院各類薪資扣繳所得稅狀況：「以該院
    於年度開始即訂有各項研究計畫，並按照研究計畫逐月實施。各項研究計畫除一
    般經費外，為獎勵科技人員竭盡心智參與研發工作，另編列研發人員研究補助費
    及技術津貼。為便利作業，研發人員研究補助費係採按月發放方式，再經由成本
    歸戶手續，回歸計畫預算內（研究補助費採個案給付，必將增加人力及作業之負
    擔，不符經濟效益）」等語。足見中科院給付非軍職員工之品位加給及技術津貼
    之所得，屬經常性研究補助費給與，且依職級按月定額支給，為提供勞務所取得
    之報酬，依首揭規定，核非免稅之薪資所得，再審被告依法發單補徵稅款，並未
    逾稅捐稽徵法第二十一條所定核課期間，於法並無不合。而首揭所得稅法之規定
    一直未變更，僅解釋該稅法之行政院及財政部之函釋變更，未及於法規之制定或
    修正，則上開函釋之變更應追溯至首開稅法頒布時生效適用，且無行政法信賴保
    護原則之適用。再審原告主張，核無足採，一再訴願決定，遞予維持，俱無不合
    等情，因而駁回再審原告前訴訟程序之訴。核其所適用之法規，並無與該案應適
    用之現行法規相違背，或與解釋判例有所牴觸之情形，自難謂原判決有適用法規
    顯有錯誤情形。
四、再審原告雖以如事實欄所示各節，提起本件再審之訴。經查：
（一）按所得稅法第二條、第四條第八款、第十四條第一項第三類之規定，自該法公
      布施行後，迄未變更，亦即關於本件品位加給及技術津貼，非屬所得稅法第四
      條第八款所定之免稅薪資，從未予改變，而財政部六十八年台財稅第三八五○
      一號函、行政院秘書長台八十四財字第三七○○七號函係就前開所得如何適用
      前開所得稅法，加以闡述，是前開函示是否經權責機關重行核定，有無編入所
      得稅法令彙編，均無礙於品位加給及技術津貼原即非屬免稅範圍之認定；況再
      審被告對再審原告核課本件所得稅之依據，為前開所得稅法，非僅依前開函示
      即為核課處分，是再審原告主張上開函示未經列入所得稅法令彙編中，應屬無
      效，不得對其課徵本件所得稅云云，即無可採。
（二）再審被告對再審原告之本件應稅所得，雖應依法核課其綜合所得稅，而再審被
      告怠於於當年度核課，此項「不作為」，對再審原告言，乃取得暫時無須繳納
      綜合所得稅之利益，而未致損害於其權利或利益，且本件並無任何人民依法為
      聲請，故無任何行政機關應作為而不作為情形，自無依修正前訴願法第二條所
      定「應作為而不作為，視同行政處分」，而認已構成免稅處分之可言。另財政
      部六十八年台財稅第三八五○一號函，乃係說明系爭品位加給或技術津貼是否
      屬應稅所得之認定原則，並未授權中科院自行認定。而財政部所出版之所得稅
      法令彙編、稅捐稽徵法令彙編，將同部六十八年台財稅第三八五○一號函予以
      編入，並未涉及系爭所得是否屬免稅所得之認定。又再審被告對檢舉領取本項
      所得而未申報綜合所得稅之檢舉案件，如何處理，與本件所得應核課綜合所得
      稅，分屬二事，亦無從認再審被告就系爭所得已為免稅之處分。再審原告認本
      件免稅之處分業已確定，不得再為核課處分云云，自非可取。
（三）再審原告主張，再審原告信賴系爭研究補助費屬於所得稅法第四條第八款前段
      規定之免稅所得，此一既存法秩序，應受信賴保護云云，業經再審原告於前訴
      訟程序提出，為原判決詳述理由所不採，核屬再審原告一己法律上見解歧異，
      再審原告對之縱有爭執，要難謂為原判決適用法規錯誤，而據為再審之理由。
（四）再審原告之系爭所得，苟屬所得稅法所定之應稅所得，即應依法核課，再審原
      告如漏未申報、繳納，再審被告於核課期間內，自得對之補徵，再審原告之漏
      報是否出於故意或過失，均在所不論。是本件再審原告謂其對系爭所得之漏未
      申報，非出於故意且無過失一節，縱屬實在，亦不因之得以免納系爭稅款。
（五）大溪稅捐分處八十年四月八日函覆本案檢舉人函之內容，業據再審原告於前訴
      訟程序主張，則前開函顯非「當事人不知其存在或不能予以使用，現始發現或
      得使用，並以如經斟酌可受較有利益之裁判」之證物，況前開主張經本院前程
      序斟酌後，未為有利於再審原告之認定，依前開說明，難謂原判決有行政訴訟
      法第二百七十三條第一項第十三款、第十四款之再審原因。
五、綜上所述，本件再審原告所述，核無足採，再審被告依前開規定補徵再審原告漏
    繳稅款，一再訴願決定，遞予維持，俱無違誤，原判決因而駁回再審原告前訴訟
    程序之訴，無適用法規錯誤之情形，再審原告所為爭執，核屬法律上見解之歧異
    ，本件再審之訴，為無理由，應予駁回。又中科院並非本件訴訟標的須合一確定
    者或因本件撤銷訴訟之結果，其權利或法律上之利益，將受損害者，自無庸命其
    參加。另本件事證已臻明晰，無行言詞辯論之必要，併此指明。
據上論結，本件再審之訴為無理由，爰依行政訴訟法施行法第二條、第三條、行政訴
訟法第二百七十八條第二項、第九十八條第三項前段，判決如主文。
中　　華　　民　　國　　九十一　　　年　　　七　　　　月　　　八　　　　日
                    最 高 行 政 法 院  第 三 庭
                                審 判 長 法  官　　　葉　振　權
                                         法  官      姜  仁  脩
                                         法  官　　　吳　錦　龍
                                         法  官　　　劉　鑫　楨
                                         法  官　　　吳　明　鴻
右  正  本  證  明  與  原  本  無  異
　　　　　　　　　　　　　　　　　　　　 法院書記官　阮  桂  芬
中　　華　　民　　國　　九十一　　　年　　　七　　　　月　　　八　　　　日
